【裁判字號】    90,上訴,133
【裁判日期】    900621
【裁判案由】    重利
【裁判全文】
臺灣高等法院臺南分院刑事判決                九十年度上訴字第一三三號    Ｇ
      上  訴  人
      即  被  告  丙  ○  ○
右上訴人因重利案件，不服臺灣臺南地方法院八十九年度訴緝字第六四號中華民國八
十九年十一月三十日第一審判決（起訴案號：臺灣臺南地方法院檢察署八十八年度偵
字第一五四九三號），提起上訴，本院判決如左：
      主      文
原判決撤銷。
丙○○共同乘他人急迫，貸以金錢，而取得與原本顯不相當之重利為常業，處有期徒
刑陸月，如易科罰金，以參佰元折算壹日。
扣案之帳冊壹本及行動電話壹支（號碼為0000000000號）均沒收。
      事      實
一、丙○○與乙○○（業經本院判處有期徒刑五月）及綽號「阿忠」之不詳姓名成年
    男子，共同基於常業重利之犯意聯絡，綽號「阿忠」之男子自民國八十八年六月
    中旬起，經營俗稱之「地下錢莊」，以乘他人急迫貸以金錢，而取得與原本顯不
    相當之重利，其方式為由綽號「阿忠」之男子在中華日報刊登「身分證借貸，利
    息二分」之分類廣告，以電話聯絡而招攬客戶，並向前往借款者以每貸以新臺幣
    （下同）二萬元為一單位，每十天為一期，收取利息四千元，而取得與原本顯不
    相當之重利，第一期利息則於借款時即自本金中先扣抵，先後貸款予甲○○共七
    次及其他不特定人，以為生活之資，並以之為常業。丙○○則係自八十八年十月
    間起，以月薪三萬元受僱於該綽號「阿忠」之男子後，或單獨一人，或與自八十
    八年十二月間起受僱於綽號「阿忠」之乙○○共同依綽號「阿忠」之男子之指示
    ，向借款人收取利息，亦均以為生活之資，而以之為常業，綽號「阿忠」之男子
    已共給付十二萬元之酬勞予丙○○。嗣於八十八年十二月二十八日晚上八時三十
    分許，丙○○與乙○○二人依綽號「阿忠」之男子之指示，前往臺南市○○路一
    號成功大學警衛室向借款人甲○○收取利息八千元後，為警當場查獲，並扣得利
    息八千元（已發還）及丙○○所有供犯罪所用之帳冊一本、綽號「阿忠」之男子
    所有，交丙○○使用以供聯絡之0000000000號行動電話一支。
二、案經臺南縣警察局報請臺灣臺南地方法院檢察署檢察官偵查起訴。
      理      由
一、訊據上訴人即被告丙○○供認對於右揭時間受僱於綽號「阿忠」之男子向借款人
    收取利息，月薪三萬元，迄被查獲時為止，共已獲酬勞十二萬元，遭查獲時是和
    共同被告乙○○同向被害人甲○○收取利息，綽號「阿忠」之男子每貸以二萬元
    為一單位，每十天為一期，收取利息四千元等情，惟辯稱：其只是收取利息而已
    ，並沒有與綽號「阿忠」之男子一起放款云云。
二、經查，被告受僱於綽號「阿忠」之男子所經營之地下錢莊，月薪三萬元，職司向
    被害人收取利息之工作，並已獲綽號「阿忠」之男子交付酬勞十二萬元等事實，
    業經被告於警訊、偵查中、原審及本院審理時供述明確，而證人甲○○於警訊時
    對於向綽號「阿忠」借款之情形亦證述甚明，證人即查獲警員徐永華於原審審理
    時亦證述查獲情形甚詳，並有扣案之帳冊一本、0000000000號行動電
    話一支可資佐證及贓物認領保管單一份附於警卷足稽。查綽號「阿忠」之男子所
    經營之地下錢莊，向借款人每貸以二萬元為一單位，每十日為一期，收取利息四
    千元，業據被告於本院審理時供述在卷，該利息既已遠逾法定最高利率週年利率
    百分之二十以上，應認係與原本顯不相當之重利，而證人甲○○係因一時急迫，
    致不得已向綽號「阿忠」之男子借款而允以重利為酬等情，亦據證人甲○○於警
    訊時證述無誤，且觀綽號「阿忠」之男子收取之利息甚重，足認為係趁前開證人
    甲○○出於急迫始為借貸至明。被告受僱於綽號「阿忠」之男子後，係職司向借
    款人收取利息之工作，而綽號「阿忠」向借款人所收取之利息甚重，已如前述，
    被告自八十八年十月間起受僱於綽號「阿忠」之男子，迄被查獲為止，已取得十
    二萬元之酬勞，被告且知綽號「阿忠」之男子所從事者係貸放重利俗稱地下錢莊
    之行業，被告明知此情，卻仍從事屬重利罪構成要件之收取利息之工作，其與綽
    號「阿忠」之男子自有犯意聯絡及行為分擔。次查，共同被告乙○○係經由被告
    之介紹，受僱於綽號「阿忠」之男子所經營之地下錢莊，職司向被害人收取利息
    之工作，並已獲綽號「阿忠」者交付酬勞三千元之事實，業經同案被告乙○○於
    警訊及偵查中坦承不諱，而共同被告乙○○又係成年人，則在受被告介紹而受僱
    於「阿忠」之男子方共同前往向借款人收錢之情況下，衡情共同被告乙○○又豈
    有不知所收取之利息實為重利之理？而所謂僱傭係指雙方約定，一方給付勞務，
    一方給付報酬之關係，而共同被告乙○○既已分擔綽號「阿忠」之男子前揭常業
    重利犯行中之收取利息工作，且綽號「阿忠」之人亦針對共同被告乙○○所為給
    付三千元之報酬，自難僅以共同被告乙○○當初並未和綽號「阿忠」男子談妥報
    酬之給付方式，即遽認共同被告乙○○並未受僱於綽號「阿忠」之男子，亦未從
    事上開常業重利之犯行。又按刑法上所謂常業犯，係指反覆以同種類之行為目的
    之社會活動之職業性犯罪而言，亦即恃犯罪以維生，縱令同時兼操其他職業，仍
    無礙其為常業犯罪，非謂常業犯必須別無其他正當職業始克構成，此有最高法院
    八十二年臺上字第二○七一號判決可資參照，而被告係自八十八年十月間起受僱
    於綽號「阿忠」之男子，職司向被害人收取利息之工作，迄為警查獲之八十八年
    十二月間止，二個月共已收受酬勞十二萬元，足見被告係以恃上開重利犯行所賺
    取者以維生，而以之為常業，被告所辯，係避就之詞，要無可採，事證明確，被
    告之犯行堪以認定。
二、核被告所為，係犯刑法第三百四十五條之常業重利罪。被告與綽號「阿忠」之不
    詳姓名成年男子對於犯罪之實施，有犯意聯絡及行為分擔，皆為共同正犯；被告
    與共同被告乙○○就八十八年十二月二十八日晚上八時三十分許，依綽號「阿忠
    」之男子之指示，前往臺南市○○路一號成功大學警衛室向借款人甲○○收取利
    息八千元部分，亦有犯意聯絡及行為分擔，均為共同正犯。
三、原審以被告罪證明確，予以論罪科刑，固非無見。惟查（一）證人甲○○於警訊
    時證稱：其前後共向綽號「阿忠」之男子經營之地下錢莊借款五次，第一次於八
    十八年六月中旬，第二、三、四次是於第一次借款後二個月，第五次是於八十八
    年十一月中旬。八十八年十二月五日及八十八年十二月八日又各向綽號「阿忠」
    之男子借款一次等語，足見綽號「阿忠」之男子先後貸款予證人甲○○共七次，
    原判決事實欄認定為五次，尚有未洽。（二）被告與共同被告乙○○僅就八十八
    年十二月二十八日晚上八時三十分許，依綽號「阿忠」之男子之指示，前往臺南
    市○○路一號成功大學警衛室向借款人甲○○收取利息八千元一次，故被告與共
    同被告乙○○僅就該次有犯意聯絡及行為分擔，為共同正犯，原判決認定被告與
    同案被告乙○○及綽號「阿忠」者間，具有犯意聯絡及行為分擔，為共同正犯，
    亦有未合。（三）刑法第四十一條業於九十年一月四日修正，同年月十日經總統
    公布施行，依修正後刑法第四十一條第一項規定：「犯最重本刑為五年以下有期
    徒刑之罪，而受六月以下有期徒刑或拘役之宣告，因身體、教育、職業或家庭之
    關係或因其他正當事由，執行顯有困難者，得以一元以上三元以下折算一日，易
    科罰金。但確因不執行所宣告之刑，難收矯正之效或難以維持法秩序者，不在此
    限。」，被告所犯常業重利罪，其最重本刑為五年以下有期徒刑之罪，而受六月
    以下有期徒刑之宣告，原判決未及適用該條項規定諭知易科罰金之折算標準，亦
    有未洽。被告上訴請求改判易科罰金，固無足取，惟原判決既有可議，應由本院
    將原判決撤銷。爰審酌被告犯罪之動機、目的、手段、所生損害、所得利益、犯
    罪行為分擔程度及犯罪後態度等一切情狀，量處如主文所示之刑。又刑法第四十
    一條業於九十年一月四日修正，同年月十日經總統公布施行，依修正後刑法四十
    一條第一項規定：「犯最重本刑為五年以下有期徒刑之罪，而受六月以下有期徒
    刑或拘役之宣告，因身體、教育、職業或家庭之關係或因其他正當事由，執行顯
    有困難者，得以一元以上三元以下折算一日，易科罰金。但確因不執行所宣告之
    刑，難收矯正之效或難以維持法秩序者，不在此限。」，比較新舊法，以新法即
    裁判時之修正後刑法第四十一條第一項較有利於被告，被告所犯常業重利罪，其
    最重本刑為五年以下有期徒刑之罪，而受六月以下有期徒刑之宣告，爰依該條項
    規定諭知易科罰金之折算標準。扣案之帳冊一本為被告所有，號碼為00000
    00000號之行動電話一支為共同被告綽號「阿忠」之男子所有供共同犯罪所
    用之物，均據被告供述在卷，應依刑法第三十八條第一項第二款之規定宣告沒收
    之。
據上論結，應依刑事訴訟法三百六十九條第一項前段、第三百六十四條、第二百九十
九條第一項前段、刑法第二十八條、第三百四十五條、第三十八條第一項第二款、第
二條第一項前段、修正後刑法第四十一條第一項、罰金罰鍰提高標準條例第一條前段
、第二條，判決如主文。
本案經檢察官李傳來到庭執行職務。
中    華    民    國      九十      年      六      月      二十一      日
                                  臺灣高等法院臺南分院刑事第二庭
                                      審判長法官  游    明    仁
                                            法官  林    永    茂
                                            法官  陳    清    溪
右正本證明與原本無異。
如不服本判決，應於判決送達後十日內向本院提出上訴狀，其未敘述理由者並應於提
出上訴狀後十日內向本院補提理由書（應附繕本)。
                                      法院書記官  嚴    巧    花
中    華    民    國      九十      年      六      月      二十二      日
附錄本判決論罪法條全文
刑法第三百四十四條：
乘他人急迫、輕率或無經驗，貸以金錢或其他物品，而取得與原本顯不相當之重利者
，處一年以下有期徒刑、拘役或科或併科一千元以下罰金。
刑法第三百四十五條：
以犯前條之罪為常業者，處五年以下有期徒刑、得併科三千元以下罰金。


司法院資訊處製作；財團法人民間司法改革基金會備份。
